ACORDAO-COMPLETO-2466131

ACÓRDÃO 245/2022 ATA 4/2022 - PLENÁRIO

VISTO, relatado e discutido este pedido de reexame interposto por James Magno Araújo Farias contra Acórdão 1409/2020-TCU-Plenário, integrado pelo Acórdão 2405/2020-TCU-Plenário, no qual o Tribunal, em sede de Representação formulada pela Presidente do Tribunal Regional do Trabalho da 16ª Região (TRT-16) acerca de supostas irregularidades relacionadas com contratações diretas, por inexigibilidade de licitação, da empresa Inajus Cursos Preparatórios Ltda., rejeitou as alegações de defesa do ora recorrente, relativas ao item 9.4.1.1 do Acórdão 2864/2018-TCU-Plenário, e lhe aplicou multa, entre outras medidas;
ACORDAM os ministros do Tribunal de Contas da União, reunidos em sessão do Plenário, ante as razões expostas pelo relator, com fundamento no art. 48 da Lei 8.443, de 1992, c/c os arts. 285 e 286 do Regimento Interno do TCU, em:
9.1. conhecer do pedido de reexame interposto por James Magno Araújo Farias para, no mérito, negar-lhe provimento, mantendo-se inalterados os termos do acórdão recorrido;
9.2. dar ciência desta deliberação ao recorrente, aos responsáveis, ao Tribunal Regional do Trabalho da 16ª Região, à Escola Judicial do TRT da 16ª Região e ao Conselho Nacional de Justiça, informando-lhes que o relatório e voto que a fundamentam podem ser acessados por meio do endereço eletrônico www.tcu.gov.br/acordaos.

Pedido de reexame interposto contra acórdão que aplicou multa ao recorrente em razão de irregularidades relacionadas a contratações diretas, por inexigibilidade de licitação, de empresa para realização de ações de treinamento institucional.

Tribunal Regional do Trabalho da 16ª Região/MA.

3. Interessados/Responsáveis/Recorrentes:
3.1. Interessados: James Magno Araujo Farias (XXX.221.973-XX); Marcia Andrea Farias da Silva (XXX.537.583-XX).
3.2. Responsáveis: Inajus Cursos Preparatórios Ltda. (28.891.285/0001-17); James Magno Araujo Farias (XXX.221.973-XX); Marcia Andrea Farias da Silva (XXX.537.583-XX).
3.3. Recorrente: James Magno Araujo Farias (XXX.221.973-XX).

13.1. Ministros presentes: Bruno Dantas (na Presidência), Walton Alencar Rodrigues, Benjamin Zymler, Augusto Nardes (Relator), Vital do Rêgo, Jorge Oliveira e Antonio Anastasia.
13.2. Ministros-Substitutos presentes: Augusto Sherman Cavalcanti, Marcos Bemquerer Costa e Weder de Oliveira.

INAJUS CURSOS PREPARATORIOS LTDA e JAMES MAGNO ARAÚJO FARIAS

AUGUSTO NARDES

Ministro Walton Alencar Rodrigues.

Adoto como parte do relatório, com os ajustes de forma considerados pertinentes, a instrução do auditor da Secretaria de Recursos - Serur (peça 158) , cuja proposta de encaminhamento foi acolhida pelo diretor da unidade (peça 159) .
"INTRODUÇÃO
1.	Trata-se de pedido de reexame interposto por James Magno Araújo Farias (peça 149) contra o Acórdão 1409/2020-TCU-Plenário, rev. Min. Walton Alencar Rodrigues (peça 107) . A deliberação recorrida apresenta o seguinte teor:
ACORDAM os Ministros do Tribunal de Contas da União, reunidos em sessão do Plenário, ante as razões expostas pelo Revisor, nos termos do art. 250 do Regimento Interno deste Tribunal:
9.1 rejeitar as razões de justificativa apresentadas por James Magno Araújo Farias, relativas ao item 9.4.1.1 do Acórdão 2864/2018-TCU-Plenário; pela Inajus Cursos Preparatórios Ltda. (nome de fantasia Instituto Nacional de Estudos Jurídicos) , relativas aos itens 9.4.4.1 e 9.4.4.5 do Acórdão 2864/2018-TCU-Plenário; e por Márcia Andrea Farias da Silva, relativas ao item 9.4.2 do Acórdão 2864/2018-TCU-Plenário;
9.2. acolher as demais razões de justificativa apresentadas pelos responsáveis;
9.3. aplicar, individualmente, a James Magno Araújo Farias e a Márcia Andrea Farias da Silva a multa prevista no art. 58, II, da Lei 8.443/1992, nos valores de R$ 40.000,00 (quarenta mil reais) e R$ 3.246,00 (três mil duzentos e quarenta e seis reais) , respectivamente, fixando-lhes o prazo de 15 (quinze) dias, a contar das notificações, para que comprovem, perante o Tribunal (art. 214, inciso III, alínea 'a', do Regimento Interno/TCU) , o recolhimento das dívidas ao Tesouro Nacional, atualizadas monetariamente desde a data desta deliberação até a dos efetivos recolhimentos, se forem pagas após o vencimento, na forma da legislação em vigor;
9.4. autorizar o desconto das dívidas na remuneração dos responsáveis, observado o disposto no art. 46 da Lei 8.112/1990;
9.5. autorizar, desde logo, nos termos do art. 28, inciso II, da Lei 8.443/1992, a cobrança judicial das dívidas, caso não atendidas as notificações e/ou não seja possível o desconto determinado no subitem 9.4 acima;
9.6. com fundamento no artigo 46 da Lei 8.443/1992 c/c com o artigo 271 do Regimento Interno do TCU, declarar inidônea a empresa Inajus Cursos Preparatórios Ltda. (nome de fantasia Instituto Nacional de Estudos Jurídicos) , para participar de licitação na Administração Pública Federal, pelo prazo de 6 (seis) meses;
9.7 considerar cumprida a determinação exarada no subitem 9.2 do Acórdão 2864/2018-TCU-Plenário, dirigida ao Tribunal Regional do Trabalho da 16ª Região e à Escola Judicial do TRT da 16ª Região, para a anulação 'dos atos decorrentes dos protocolos administrativos (PA) 441/2018 e 451/2018, fazendo cessar a prática de nepotismo vedada pelo art. 2º, inciso V, da Resolução CNJ 07/2015, alterada pela Resolução CNJ 229/2016'; e
9.8. dar ciência do presente Acórdão ao Tribunal Regional do Trabalho da 16ª Região, à Escola Judicial do TRT da 16ª Região e ao Conselho Nacional de Justiça.
HISTÓRICO
2.	Cuidam os autos de representação da Presidente do Tribunal Regional do Trabalho da 16ª Região (TRT16/MA) , Des. Solange Cristina Passos de Castro Cordeiro, noticiando irregularidades atribuídas a seu antecessor, Des. James Magno Araújo Farias, à diretora da Escola Judicial do TRT16 - Ejud16, Des. Márcia Andréa Farias da Silva, e à ex-diretora-geral do TRT16, servidora Adriana Albuquerque de Brito, concernentes a três contratações, realizadas com inexigibilidade de licitação, do Inajus Cursos Preparatórios Ltda., pessoa jurídica em cujo quadro societário figuravam a sogra e a esposa do então presidente do mesmo Tribunal, durante e logo após sua gestão na Corte Trabalhista.
3.	Para a contratação do Instituto Inajus, foram autuados três processos administrativos (PAs) no âmbito do TRT16:
1)	PA 9199/2017, protocolado em 18/12/2017, para a realização de 'Workshop sobre Saúde e Segurança no Trabalho', no valor de R$ 12.000,00;
2)	PA 441/2018, protocolado em janeiro de 2018, para promover a participação de dois magistrados no 'Seminario Internacional em Cultura de la Legalid: Los desafios del Estado de Derecho em el siglo XXI - El futuro de la democracia em países ibero-americanos', na cidade de Madrid, no valor total de R$ 2.000,00;
3)	PA 451/2018, protocolado em janeiro de 2018, para a realização de curso sobre 'Reforma Trabalhista', ao custo de R$ 15.000,00.
4.	O TRT16 efetuou o pagamento do curso objeto do PA 9199/2017 em 23/1/2018 (peça 53, p. 10, b.2) . Porém, em 12/3/2018, o Inajus informou àquele Tribunal que tinha efetuado a devolução integral do valor recebido, por meio de GRU, tendo em vista a conclusão da Auditoria 1/2018 da Coordenadoria de Controle Interno - COI (peça 41, p. 10) .
5.	Em 28/3/2018, por meio do Acórdão 685/2018-TCU-Plenário (peça 36) , o Tribunal referendou a medida cautelar proferida por despacho do então ministro relator, que determinara a suspensão dos serviços e dos pagamentos relacionados aos PAs 441/2018 e 451/2018. À época da deliberação, os empenhos concernentes a esses processos estavam suspensos.
6.	Em 5/12/2018, o Tribunal proferiu o Acórdão 2864/2018-TCU-Plenário, que considerou a representação procedente e assinalou prazo para anulação dos atos decorrentes dos PAs 441/2018 e 451/2018, 'fazendo cessar a prática de nepotismo vedada pelo art. 2º, inciso V, da Resolução CNJ 07/2015, alterada pela Resolução CNJ 229/2016' (peça 60) .
7.	Na oportunidade, foram exaradas orientações destinadas a evitar novas práticas de nepotismo no TRT16. Além disso, foram determinadas as audiências de: James Magno Araújo Farias, ex-presidente do TRT16; Márcia Andrea Farias da Silva, diretora da Ejud16; Adriana Albuquerque de Brito, ex-diretora-geral do TRT16; e Inajus Cursos Preparatórios Ltda.
8.	A audiência do ex-presidente do TRT16, em particular, foi determinada nos seguintes termos:
9.4.1.	James Magno Araújo Farias, ex-presidente do TRT16, pelas seguintes impropriedades relacionadas ao PA 9199/2017, na condição de autoridade ratificadora da inexigibilidade de licitação:
9.4.1.1.	contratação, por inexigibilidade de licitação, da empresa Inajus Cursos Preparatórios Ltda. (nome de fantasia Instituto Nacional de Estudos Jurídicos) , pessoa jurídica em cujo quadro societário figuram sua sogra e esposa, com inobservância às vedações estabelecidas no art. 2º, incisos V e VI, da Resolução CNJ 07/2015, alterada pela Resolução CNJ 229/2016;
9.4.1.2.	subversão lógico-cronológica dos atos inerentes a procedimento de inexigibilidade de licitação e de liquidação da despesa;
9.4.1.3.	contratação da pessoa jurídica sem a prévia comprovação de regularidade perante o FGTS/CEF;
9.	Todos os gestores apresentaram razões de justificativa (ex-presidente: peça 84; demais gestores: peças 86-91, 94 e 95-96) .
10.	Após a análise procedida pela unidade técnica (peças 97-99) , foi proferido o Acórdão 1409/2020-TCU-Plenário, em que, como visto acima, em consonância com o voto revisor do Min. Walton Alencar Rodrigues, foram rejeitadas as justificativas do ex-presidente referentes ao item 9.4.1.1 do acórdão precedente, as da diretora da Ejud16 referentes ao item 9.4.2 e as do Inajus referentes aos itens 9.4.4.1 e 9.4.4.5.
11.	Por esse motivo, foi aplicada a James Magno Araújo Farias, ex-presidente do TRT16, e a Márcia Andrea Farias da Silva, diretora da Ejud16, a multa prevista no art. 58, II, da Lei 8.443/1992 e foi declarada inidônea a empresa Inajus Cursos Preparatórios Ltda. para participar de licitação na Administração Pública Federal, pelo prazo de seis meses.
12.	Inconformado, James Magno Araújo Farias interpõe pedido de reexame, que é objeto da presente análise.
EXAME DE ADMISSIBILIDADE
13.	Reitera-se o exame preliminar de admissibilidade (peça 150) , acolhido por despacho do relator, Exmo. Ministro Augusto Nardes, que conheceu do recurso, suspendendo os efeitos dos itens 9.1, 9.3, 9.4 e 9.5 do acórdão recorrido, em relação ao recorrente (peça 152) .
EXAME técnico
14.	Delimitação
14.1.	O presente recurso tem por objeto examinar:
a)	em preliminar, a prescrição da pretensão punitiva;
b)	no mérito, a irregularidade de contratação, em face da urgência e da ausência de dano ao erário.
PRELIMINAR
15.	A prescrição da pretensão punitiva.
15.1.	Análise:
15.2.	Procede-se à análise desse tema, apesar de não ter sido levantado pelo recorrente, em observância à orientação desta secretaria e por se tratar de matéria de ordem pública.
15.3.	A questão da prescrição assume particular relevância, dado o recente julgamento, pelo STF, do Recurso Extraordinário 636886 (tema 899 da repercussão geral) . Conforme as balizas definidas nesse julgado, as pretensões punitiva e de ressarcimento devem observar o mesmo regime na atividade de controle externo, dado o objetivo comum da prescrição, de fixar prazo para o Tribunal de Contas agir, buscando caracterizar o ilícito, identificar seu autor, dimensionar as consequências da conduta (em especial, a quantificação do dano) e impor as consequências legais, independentemente do fato de tais consequências terem natureza punitiva ou ressarcitória;
15.4.	O Código Civil e a Lei 9.873/1999 constituem as duas alternativas que, de forma mais consistente, polarizam os debates acerca do regime de prescrição a ser observado no processo de controle externo. Não obstante a relevância dos fundamentos utilizados no Acórdão 1441/2016-TCU-Plenário, favoráveis à aplicação do Código Civil (Lei 10.406/2002) , a Lei 9.873/1999 adota balizas usuais no âmbito do direito público, prevê causas de interrupção em tudo compatíveis com o processo de controle externo e já vem sendo utilizada pelo STF para limitar o exercício da pretensão punitiva pelo TCU, em decisões posteriores ao Acórdão 1441/2016-TCU-Plenário.
15.5.	De todo modo, a análise da prescrição não apresenta maiores dificuldades, no caso considerado, tendo em vista que, mesmo entre a data do protocolo do PA 9199/2017, em 18/12/2017 (peça 53, p. 10, b.2) , o primeiro processo em que se verificaram irregularidades, e a data de prolação do acórdão condenatório, em 3/6/2020 (peça 107) , decorreram menos de três anos.
15.6.	Não há qualquer possibilidade, portanto, de que tenha ocorrido prescrição da pretensão punitiva, seja pelos critérios do Código Civil, que prevê o prazo geral de dez anos (CC, art. 205) , seja pelos critérios da Lei 9.873/1999, que prevê o prazo geral de cinco anos (art. 1º, caput) e o prazo especial de três anos, para a prescrição intercorrente (art. 1º, § 1º) .
15.7.	No presente processo, por conseguinte, não haverá a ocorrência da prescrição da pretensão punitiva, no caso de qualquer dos responsáveis, quer se adote o Código Civil ou a Lei 9.873/1999 como fundamento para análise.
MÉRITO
16.	A irregularidade de contratação, em face da urgência e da ausência de dano ao erário.
16.1.	Alegações (peça 149) :
16.2.	Apenas uma das contratações do Inajus se deu durante a gestão do recorrente como presidente do TRT/MA, tendo as demais ocorrido após sua saída, ocorrida em 31/12/2017.
16.3.	A contratação do curso de Saúde e Segurança do Trabalho foi realizada no dia 19/12/2017, último dia no ano judiciário. Caso [não] realizada a contratação até 31/12/2017, a verba recebida para essa finalidade teria de ser devolvida.
16.4.	Dada a exiguidade do tempo, foram emergencialmente contratados dois cursos, um deles a ser realizado pelo Inajus, pelo valor de R$ 12 mil.
16.5.	O curso foi ministrado e o valor foi pago ao instituto em 2018, já na gestão da nova presidente do TRT/MA. Após a auditoria instaurada, que apontou a irregularidade na contratação, o Inajus devolveu integralmente à União o valor recebido.
16.6.	O curso de Reforma Trabalhista foi contratado depois da saída do recorrente da direção do Tribunal. A contratação foi suspensa, em 2018, sem que tenha havido qualquer pagamento ao Inajus.
16.7.	Os fatos cingem-se, portanto, a uma única contratação, que não trouxe qualquer prejuízo ao erário, o que afasta a competência do TCU, nos termos do art. 71 da CF. Podem ser citados julgados dessa Corte em que as respectivas representações foram arquivadas, por perda de objeto, após o cancelamento dos certames irregulares pela autoridade (TCs Processo 015.264/2011-4 e Processo 007.429/2015-0) .
16.8.	Análise:
16.9.	Como deixado claro no histórico, acima, o recorrente foi condenado apenas pela ocorrência registrada no item 9.4.1.1 do Acórdão 2864/2018-TCU-Plenário (peça 60) , qual seja, a contratação da empresa Inajus, por inexigibilidade de licitação, para a realização de 'Workshop sobre Saúde e Segurança no Trabalho', no valor de R$ 12.000,00, que foi objeto do PA 9199/2017.
16.10.	Quanto à alegada premência dessa contratação, como bem observado pela Selog, em trechos de instrução incorporados ao relatório do acórdão recorrido (peça 111, p. 8-9 e 13-14) :
36.	(...) Em que pese a alegação em contrário, não é razoável caracterizar como 'urgente' a necessidade de se realizar uma despesa em determinado exercício financeiro apenas para se evitar que o recurso retorne ao orçamento do órgão repassador. Ora, a escassa verba pública deve sempre ser alocada de forma a suprir as reais necessidades da sociedade (no caso específico, dos servidores e magistrados do TRT16) . Sua mera disponibilidade não gera a obrigação, muito menos a urgência, de sua utilização. É o contrário: as despesas (ou necessidades) devem primeiro ser programadas, para só então disponibilizar os recursos. Frise-se, não se tratava de uma despesa compulsória, que o TRT16 deveria obrigatoriamente executar ainda naquele ano. Tanto assim o é que a única penalidade pela sua não execução era a 'devolução do seu financeiro e orçamentário'. Bastava, pois, solicitar orçamento para a realização no ano seguinte, agora com planejamento, tempo hábil e ordem procedimental adequados.
 (...) 
59.	A justificativa de emergência para a realização do curso sobre saúde e segurança no trabalho opera, na verdade, em desfavor desta contratação. Primeiro, porque, conforme já discorrido no parágrafo 36 deste relatório, não é razoável caracterizar como 'urgente' a necessidade de se realizar uma despesa em determinado exercício financeiro apenas [para] garantir o cumprimento de determinada meta administrativa. Tal contexto fático não se enquadra nas urgências previstas na legislação vigente, seja a do inciso IV do artigo 24 da Lei 8.666/1993 ou a do art. 24 do Decreto 93.872/1996. Segundo, porque a contratação foi feita por inexigibilidade de licitação, a qual não comporta a justificativa de emergência (nestes casos, quando cabível, deve ser feita por dispensa) .
16.11.	O ministro revisor arrematou com justeza essas objeções, ao observar que (peça 108, p. 10) :
Não vejo como acolher o argumento do ex-Presidente do TRT16 de que o pouco tempo para utilização dos recursos justificava a contratação da Inajus. As metas estabelecidas pelo Conselho, obviamente, não têm primazia sobre os termos da Resolução-CNJ 7/2005, nem sobre os princípios que orientam a Administração Pública.
16.12.	Em suma, a disponibilização de recursos no final do exercício não tornava obrigatória, tampouco urgente, a contratação prevista no PA 9199/2017. Não se tratava de despesa compulsória, sendo perfeitamente possível reprogramá-la mediante sua inclusão no orçamento do ano seguinte. Além disso, a suposta urgência não justificava a contratação por inexigibilidade de licitação e, muito menos, a inobservância à vedação ao nepotismo inscrita no art. 2º, inc. V, da Resolução CNJ 7/2015, alterada pela Resolução CNJ 229/2016.
16.13.	A alegação sobre a devolução do valor do curso pelo Inajus em nada socorre o recorrente, pois, como ele mesmo e o próprio instituto admitem, só se deu depois de apontada, em auditoria interna, a irregularidade da despesa. No trecho a seguir, o ministro revisor, em seu voto, observa, muito propriamente, que, devido a essa circunstância, esse ato não se caracteriza como o 'arrependimento eficaz' previsto no Código Penal, apto a eximi-lo de irregularidade (peça 108, p. 8-9) :
Não há como identificar, nos autos, nada similar ao 'arrependimento eficaz', alegado em sustentação oral pelo causídico nomeado pelo ex-Presidente, instituto previsto no art. 15 do Código Penal, a isentar de responsabilização seu autor. O magistrado não evitou que o ilícito se consumasse. A Inajus foi efetivamente contratada e paga para executar o objeto do PA 9199/2017. Consumaram-se graves lesões à moralidade administrativa, à impessoalidade e à probidade, bens jurídicos que a Resolução-CNJ 7/2005 intentava proteger. O recolhimento, a posteriori, dos valores indevidamente utilizados não tem o condão de sanar a irregularidade já concretizada.
Não identifico, a propósito, arrependimento genuíno, mas tentativa de evitar a punição, depois da divulgação dos fatos. A Inajus restituiu o valor recebido pelo curso sobre Saúde e Segurança no Trabalho quando a direção do órgão e o controle interno do TRT16 tomaram conhecimento das ilicitudes e adotaram medidas que poderiam resultar na responsabilização do magistrado.
16.14.	Também alerta contra as consequências deletérias da eventual complacência dos órgãos de controle com esse tipo de conduta (peça 108, p. 9) :
A prevalecer nesta Corte o entendimento ínsito no voto revisto, de complacência com condutas tais a do presidente do TRT do MA, prevejo o efeito adverso de induzir a prática de toda sorte de fraudes nas contratações públicas de baixa materialidade, na medida em que administradores ímprobos e empresas contratadas teriam confiança de que, na eventualidade de seu ardil ser desvendado, bastaria restituir prontamente os valores recebidos, nos montantes originais, para lograr isenção de toda e qualquer punição. Ou pior, firma-se mais um precedente, neste Tribunal, em favor de gestores importantes, que atuam contra a lei.
16.15.	Verifica-se, então, que o recorrente praticou todos os atos necessários e suficientes para a caracterização do ilícito de nepotismo, à luz da legislação pertinente, e que a devolução ocorrida não só não contou com a sua participação, pois se deu na gestão seguinte, como só se concretizou diante da ameaça de sanções derivada da realização de procedimento investigatório. É claro, portanto, que não constitui elemento apto a elidir a irregularidade identificada.
16.16.	Como visto acima, não houve qualquer responsabilização do recorrente em razão da contratação do curso sobre 'Reforma Trabalhista', que foi objeto do PA 451/2018. São inócuas, portanto, suas considerações a esse respeito.
16.17.	Por fim, quanto ao argumento de que a ausência de prejuízo ao erário afastaria a competência do TCU, é bastante fazer remissão às lapidares considerações do ministro revisor a esse propósito (peça 108, p. 6) :
As competências do Tribunal de Contas da União firmam-se a partir de normas de direito público, de direta extração constitucional, que impõem sua atuação sempre que houver prejuízo aos cofres públicos, ou violação flagrante de normas administrativas. A responsabilidade administrativa perante o Controle Externo não se restringe a tutelar a Administração Pública, sob o ponto de vista patrimonial, ou seja, seu escopo não se limita, pois, à recomposição do dano causado ao Erário, mas qualquer prática que violenta cânones basilares da Administração.
Nesse sentido, outorgou, a Constituição Federal, ao Tribunal de Contas da União competência expressa para aplicar as sanções previstas na Lei Orgânica do TCU, que prevê punições para condutas, mesmo sem haver prejuízo ao Erário, a exemplo das que constam do art. 58, incisos I, II, IV, V, VI e VII. Pela pertinência com a matéria tratada nestes autos, destaco a conduta prevista no inciso II: prática de ato 'com grave infração à norma legal ou regulamentar de natureza contábil, financeira, orçamentária, operacional e patrimonial' (art. 58, inciso II) .
O dano material somente é requisito para uma das espécies processuais, a Tomada de Contas Especial, instaurada para apuração dos fatos, identificação dos responsáveis e quantificação do dano (art. 8º da Lei 8.443/1992) .
O agente público tem o dever ético e legal de pautar sua atuação funcional pelo que dispõe o ordenamento jurídico. Caso viole essa obrigação, ele comete ato ilícito e sujeita-se às consequências jurídicas previstas na legislação, entre elas o pagamento da multa prevista no art. 58 da Lei 8.443/1992. Se a ofensa resultar em dano aos cofres públicos, em vez da multa do art. 58, a Lei Orgânica do TCU estabelece a responsabilidade do agente de reparar o prejuízo causado pela conduta ilícita (art. 19) e o sujeita à multa proporcional ao débito (art. 57) .
16.18.	Quanto aos precedentes mencionados, em que teria havido arquivamento das representações por perda de objeto, à vista do cancelamento dos atos em que se verificou irregularidade, cumpre reiterar que a mesma providência não é cabível no caso considerado, tendo em vista a elevada reprovabilidade da prática do nepotismo, o fato de a devolução de recursos só ter ocorrido depois de flagrada em auditoria interna e a necessidade de aplicação de sanção, a fim de coibir a ocorrência de fatos semelhantes na Administração Pública.
16.19.	Alegações (peça 149) :
16.20.	A comprovação de regularidade perante o FGTS/CEF foi atestada em parecer jurídico anexado, induzindo a autoridade superior ao eventual erro. 'Uma vez que todos os órgãos de assessoramento apontam para a viabilidade técnica, operacional e jurídica, não resta à autoridade superior outra conduta senão ratificar os atos até então exarados'.
16.21.	Análise:
16.22.	Quanto à contratação de pessoa jurídica sem a prévia comprovação de regularidade perante o FGTS/CEF, pela qual o recorrente foi ouvido em audiência, o ministro revisor, em consonância com o relator, entendeu que (peça 108, p. 11) :
 (...) nas circunstâncias destes autos, não se reveste de gravidade suficiente, para dar ensejo a sanções, a ausência de prévia apresentação dos comprovantes de regularidade perante o FGTS (itens 9.4.1.3 e 9.4.3.2) .
16.23.	Portanto, essa irregularidade não foi incluída entre os fundamentos para a aplicação de sanção ao recorrente, de modo que são inócuas suas considerações a esse respeito.
16.24.	Alegações (peça 149) :
16.25.	Embora tenha de fato havido erro formal na referida contratação, não houve má-fé na ação do agente público ora defendente nem qualquer benefício à sua pessoa ou ao instituto contratado, já que os valores foram devolvidos, não tendo havido, assim, qualquer prejuízo ao erário.
16.26.	Análise:
16.27.	Nesse ponto, convém tomar como baliza, mais uma vez, as precisas considerações do ministro revisor (peça 108, p. 7) :
Examinemos, pois, o caso concreto. Na condição de marido e genro, o Desembargador James Magno Araújo Farias tinha plena consciência de que a sociedade empresária, que ele autorizara contratar, no PA 9199/2017, pertencia a sua esposa e a sua sogra. Houve, portanto, dolo, porque o agente pretendia o resultado que os incisos V e VI do art. 2º da Resolução-CNJ 7/2005 (...) buscavam evitar, a contratação, mediante dispensa de licitação, de pessoa jurídica de que participavam familiares próximos, e praticou os atos necessários para alcançá-lo.
 (...) 
Note-se que as condutas previstas nos incisos V e VI do art. 2º da Resolução-CNJ 7/2005 se perfizeram com a realização, pelo então Presidente do TRT16, com vontade livre e consciente, de todos os elementos objetivos previstos naqueles dispositivos.
16.28.	O recorrente, portanto, não se portou com boa-fé, mas sim com dolo, tendo em vista que tinha plena consciência de que sua esposa e sua sogra eram sócias do Inajus e, mesmo assim, procedeu, na qualidade de Presidente do TRT16, à sua contratação, ainda por cima às pressas, nos últimos dias do último ano judiciário da sua gestão, e mediante inexigibilidade de licitação, no mínimo, questionável. Caracterizou-se, portanto, acima de qualquer dúvida, a infração prevista no art. 2º, inc. V, da Resolução CNJ 229/2016, sendo absolutamente irrelevante, nesse aspecto, a circunstância de ter havido posterior devolução ao erário dos recursos despendidos com a contratação irregular.
CONCLUSÃO
17.	Das análises anteriores, conclui-se que:
a)	à vista do pronunciamento do Supremo Tribunal Federal, no julgamento do RE 636886, o Código Civil e a Lei 9.873/1999 constituem as duas alternativas que, de forma mais consistente, polarizam os debates acerca do regime de prescrição a ser observado no processo de controle externo;
b)	na situação em exame, não haverá a ocorrência da prescrição da pretensão punitiva, no caso de qualquer dos responsáveis, quer se adote o Código Civil ou a Lei 9.873/1999 como fundamento para análise;
c)	a disponibilização de recursos no final do exercício não tornava obrigatória, tampouco urgente, a contratação prevista no PA 9199/2017;
d)	não se tratava de despesa compulsória, sendo perfeitamente possível reprogramá-la mediante sua inclusão no orçamento do ano seguinte e a suposta urgência não justificava a contratação por inexigibilidade de licitação e, muito menos, a inobservância à vedação ao nepotismo inscrita no art. 2º, inc. V, da Resolução CNJ 7/2015;
e)	a devolução do valor do curso pelo Inajus somente depois de apontada, em auditoria interna, a irregularidade da despesa não se caracteriza como o 'arrependimento eficaz' previsto no Código Penal;
f)	o recorrente praticou todos os atos necessários e suficientes para a caracterização do ilícito de nepotismo, à luz da legislação pertinente, e a devolução ocorrida não só não contou com a sua participação, pois se deu na gestão seguinte, como só se concretizou diante da ameaça de sanções derivada da realização de procedimento investigatório, de modo que não constitui elemento apto a elidir a irregularidade identificada;
g)	não houve qualquer responsabilização do recorrente em razão da contratação do curso sobre 'Reforma Trabalhista', que foi objeto do PA 451/2018;
h)	a responsabilidade administrativa perante o Controle Externo não se restringe a tutelar a Administração Pública, sob o ponto de vista patrimonial, ou seja, seu escopo não se limita à recomposição do dano causado ao erário, mas também à repressão de qualquer prática que violente cânones basilares da Administração;
i)	a contratação de pessoa jurídica sem a prévia comprovação de regularidade perante o FGTS/CEF, embora tenha sido objeto de audiência, não foi incluída entre os fundamentos para a aplicação de sanção ao recorrente;
j)	o recorrente não se portou com boa-fé, mas sim com dolo, tendo em vista que tinha plena consciência de que seus parentes eram sócios do Inajus e, mesmo assim, procedeu, na qualidade de Presidente do TRT16, à sua contratação, ainda por cima às pressas, no final da sua gestão, e mediante inexigibilidade de licitação, no mínimo, questionável;
k)	caracterizou-se, portanto, acima de qualquer dúvida, a infração prevista no art. 2º, inc. V, da Resolução CNJ 229/2016, sendo absolutamente irrelevante, nesse aspecto, a circunstância de ter havido posterior devolução ao erário dos recursos despendidos com a contratação irregular.
18.	Com base nessas conclusões, propõe-se o conhecimento do recurso interposto para que lhe seja denegado provimento.
PROPOSTA DE ENCAMINHAMENTO
19.	Ante o exposto, submete-se à consideração superior a presente análise do pedido de reexame interposto por James Magno Araújo Farias contra o Acórdão 1409/2020-TCU-Plenário, propondo-se, com fundamento nos arts. 33 e 48 da Lei 8.443/1992 c/c o art. 286, do RI/TCU:
a)	conhecer do recurso e, no mérito, negar-lhe provimento;
b)	dar conhecimento ao recorrente e aos demais interessados da decisão que vier a ser prolatada."  (grifos no original) .
2.	Ao se manifestar nos autos, consoante pronunciamento de peça 160, a seguir transcrito, o secretário da Serur acolheu o exame empreendido pelo auditor da unidade especializada no sentido de negar provimento ao apelo, por seus próprios fundamentos.
	"Trata-se de pedido de reexame interposto por James Magno Araújo Farias contra o Acórdão 1409/2020-TCU-Plenário (peça 109) , integrado pelo Acórdão 2405/2020-TCU-Plenário (peça 133) (Rel. Ministro Walton Alencar Rodrigues) .
2.	Concordo com o exame empreendido pelo auditor, acompanhado pelo diretor da subunidade, no sentido de negar provimento ao apelo, por seus próprios fundamentos.
3.	De forma complementar, passo a abordar a prejudicial de prescrição ante o recente julgamento pelo Supremo Tribunal Federal (STF) do RE 636.886, relativamente ao Tema 899 em repercussão geral.
4.	Dada a relevância do tema e a necessidade de uniformizar os entendimentos no âmbito interno, esta unidade técnica desenvolveu estudo sobre a jurisprudência do Supremo Tribunal Federal sobre a prescrição no processo de controle externo ('Texto para Discussão 1/2021', anexado ao final deste pronunciamento) .
5.	Foram analisadas decisões proferidas pelo STF após o julgamento do Mandado de Segurança 32.201, relativo à pretensão punitiva, e, em especial, as decisões adotadas após o julgamento do Recurso Extraordinário 636.886 (tema 899 da repercussão geral) , referente à pretensão de ressarcimento.
6.	Quanto à pretensão punitiva, observa-se que já há orientação jurisprudencial sedimentada no STF. A partir do julgamento do MS 32.201, em 4/8/2017, várias decisões se seguiram, reafirmando a conclusão de que a prescrição da pretensão punitiva, no processo de controle externo, é regida pela Lei 9.873/1999.
7.	Nessa linha há várias decisões recentes (MS 37424, DJe 14/10/2020; MS 36111, DJe 19/5/2020; MS 36799, DJe 05/10/2020; MS 36800, DJe 12/05/2020, entre outros) , expressando o seguinte entendimento:
Na esteira de precedentes deste Supremo Tribunal, a regência da prescrição da pretensão punitiva do Tribunal de Contas da União decorre da interpretação sistemática dos arts. 1º e 2º da Lei n. 9.873/1999. Norma específica definidora da atuação sancionatória da Administração Pública federal, afasta-se, nestes casos, a disposição genérica da prescrição decenal prevista no Código Civil (fundamentação da decisão do MS 36274. Rel. Min. Cármen Lúcia, DJe 19/11/2020) .
A prescrição da pretensão punitiva do TCU é regulada pela Lei 9.873/1999, descabendo a aplicação do prazo decenal previsto na legislação civil (art. 205 do Código Civil) . Ao revés, incide o prazo quinquenal previsto na Lei 9.873/1999 (MS 32201, Rel. Min. Roberto Barroso, PRIMEIRA TURMA, DJe 7/8/2017; MS 35.512-AgR, Rel. Min. Ricardo Lewandowski, SEGUNDA TURMA, DJe 21/6/2019) . (ementa do acórdão do MS 35.940, Rel. Min. Luiz Fux, DJe 14/07/2020) 
8.	Relativamente à pretensão de ressarcimento, no julgamento do RE 636.886 (tema 899 da repercussão geral) , em 20/04/2020, o STF fixou a tese de que 'é prescritível a pretensão de ressarcimento ao erário fundada em decisão de Tribunal de Contas'.
9.	A primeira manifestação da Secretaria sobre as implicações desse julgamento ocorreu em 17/06/2020, em exame de recurso interposto no TC Processo 027.624/2018-8. Na oportunidade, ainda não havia sido publicado o inteiro teor do acórdão paradigma, muito embora já fosse conhecido o voto do relator, Ministro Alexandre de Moraes, e já estivesse divulgada a tese fixada na repercussão geral.
10.	Considerando o tempo decorrido desde então, esta unidade técnica desenvolveu o estudo em anexo, para discussão interna, em que foram analisadas as decisões do STF proferidas após o julgamento do RE 636.886. O objetivo foi o de verificar se as conclusões defendidas pela secretaria desde a manifestação originária, no TC Processo 027.624/2018-8, estão em conformidade com o que o STF passou a decidir após a fixação da tese do Tema 899. Com isso, se fosse o caso, a secretaria poderia reajustar suas manifestações, até que sobrevenha orientação específica do TCU.
11.	No estudo em questão foi analisado o inteiro teor de um número representativo de precedentes, com uma variabilidade relevante de relatores. As conclusões que se seguem reafirmam, no geral, os entendimentos contidos nas manifestações anteriores desta unidade, muito embora evidenciem a necessidade de modificações pontuais nas propostas, no que se refere à unificação do regime prescricional para ambas as pretensões (punitiva e de ressarcimento) e à desnecessidade do sobrestamento dos processos em que se verificar a prescrição. 
12.	Com efeito, a partir da revisão da recente jurisprudência do STF observa-se que não tem ocorrido o sobrestamento de processos, mesmo estando pendente o trânsito em julgado do RE 636.886. O STF vem realizando normalmente o julgamento dos casos concretos, até mesmo em função do entendimento de que a tese fixada em sede de repercussão geral tem aplicabilidade imediata, não requerendo o trânsito em julgado do processo paradigma.
13.	Observa-se, também, que os processos já estão sendo julgados monocraticamente, o que evidencia a força da orientação fixada no julgamento do Tema 899. Como se sabe, pelo regimento interno do STF (art. 205) , o mandado de segurança pode ser julgado monocraticamente 'quando a matéria for objeto de jurisprudência consolidada do Tribunal'. De igual, modo, no recurso extraordinário poderá haver julgamento monocrático se a decisão recorrida, de instância inferior, for contrária à orientação firmada pelo STF em sede de repercussão geral (RISTF, art. 21, § 1º) . O fato de as decisões de mérito estarem sendo proferidas por esta sistemática, de julgamento monocrático, é indicativo da inexistência de hesitação quanto à orientação firmada no RE 636.886. Outra evidência nesse sentido é a constatação de que, nos agravos internos interpostos até o momento, em todos os casos houve a confirmação da decisão monocrática (vide os casos indicados no estudo) .
14.	No exame das decisões do STF observou-se, ainda, que a tese fixada no Tema 899 aplica-se não só à execução, mas também à fase de constituição do título executivo pelo TCU. Uma defesa comum nas informações prestadas ao STF, nos mandados de segurança, é a de que a prescrição do ressarcimento se operaria apenas na fase de execução do acórdão do TCU, tal como na situação que embasou o julgamento do RE 636.886. Essa defesa, contudo, não tem sido acolhida, como evidenciam, por exemplo, as decisões proferidas na Reclamação 39497 e nas medidas cautelares no MS 37089 e no MS 37292.
15.	Outra conclusão relevante é a de que a ressalva aos atos dolosos de improbidade não tem sido estendida ao processo de controle externo. É igualmente usual, nas informações prestadas ao STF nos mandados de segurança, a defesa de que a atuação do TCU estaria preservada na hipótese dos atos dolosos de improbidade, objeto do Tema 897 da repercussão geral (RE 852.475) . No entanto, em nenhum dos precedentes pesquisados essa ressalva foi aplicada a processos do tribunal de contas. Tem sido pacífico o entendimento de que a tese relativa ao Tema 897 restringe-se ao 'ressarcimento de valores perseguidos na esfera judicial decorrentes da ilegalidade ou da irregularidade de contas' (MS 37089, Rcl 39497 e MS 37292 MC, entre outros) , na linha do que também constou no voto do relator, no RE 636.886, de que 'as razões que levaram a maioria da Corte a estabelecer excepcional hipótese de imprescritibilidade, no tema 897, não estão presentes em relação as decisões do Tribunal de Contas que resultem imputação de débito ou multa'.
16.	Por fim, o STF tem aplicado um mesmo regime para a prescrição, tratando as pretensões punitiva e de ressarcimento de modo uniforme. Mesmo nos processos que tratam do ressarcimento propriamente dito, é usual o STF referir-se unicamente a 'pretensão punitiva', a indicar que, inobstante algumas variações terminológicas, o prazo de prescrição tem sido tratado de modo uniforme, constituindo um lapso temporal para o órgão de controle externo agir e impor as consequências cabíveis no caso concreto, independentemente de tais consequências terem natureza punitiva ou ressarcitória. Em nenhum dos precedentes pesquisados houve a aplicação, pelo STF, de regimes distintos, uma para o débito, outro para a multa ou demais sanções.
17.	Ademais, no exame da prescrição o STF não tem aplicado o prazo decenal previsto no Código Civil, embora essa seja outra defesa comum nas informações prestadas nos mandados de segurança, como pedido subsidiário. É certo que, em sede de medida cautelar, foram encontrados dois casos em que se aplicou o prazo decenal (MS 37310 e MS 37427) , diferenciando-se 'pretensão de ressarcimento' e 'pretensão de exigir contas'. Nesses dois casos, contudo, a própria relatora ressalvou que a questão seria mais bem examinada quando do julgamento de mérito dos mandados de segurança. Ademais, esse entendimento não foi acompanhado nas demais decisões cautelares objeto do estudo e, mais relevante, não foi aplicado nas decisões de mérito. No julgamento de mérito, em todos os casos pesquisados foi afastada a incidência do prazo decenal previsto no Código Civil, adotando-se o prazo quinquenal e as causas interruptivas da Lei 9.873/1999.
18.	Apresentado esse contexto, e até ulterior orientação específica do Tribunal, esta secretaria continuará examinando a prescrição pelos regimes do Código Civil e da Lei 9.873/1999, sem prejuízo, no entanto, de formular propostas de encaminhamento orientadas pelas seguintes diretrizes:
	a) as pretensões punitiva e de ressarcimento devem observar o mesmo regime na atividade de controle externo, dado o objetivo comum da prescrição, de fixar prazo para o Tribunal de Contas agir, buscando caracterizar o ilícito, identificar seu autor, dimensionar as consequências da conduta (em especial, a quantificação do dano) e impor as consequências legais, independentemente do fato de tais consequências terem natureza punitiva ou ressarcitória;
	b) à luz da recente jurisprudência do STF a respeito, será adotado, como critério para as propostas, o regime prescricional previsto na Lei 9.873/1999;
	c) caso tenha ocorrido a prescrição, pelo regime adotado como critério, não mais será proposto o sobrestamento do processo, no aguardo do trânsito em julgado do RE 636.886 (proposta essa que, de resto, não tem sido acolhida pelos colegiados do TCU) .
19.	Realizados esses esclarecimentos, observo que, no caso concreto, não se operou a prescrição por nenhum dos regimes em questão, conforme análise promovida pelo auditor desta secretaria (item 15 da instrução - peça 158, p. 4) ."  (grifos no original) .
	É o Relatório.

8.1. Gilson Alves Barros (7492/OAB-MA) e outros, representando James Magno Araujo Farias.
8.2. Lorena Queiroz dos Santos e outros, representando Marcia Andrea Farias da Silva.
8.3. Emiliano Alves Aguiar (24628/OAB-DF), representando Tribunal Regional do Trabalho da 16ª Região/MA, James Magno Araujo Farias e Marcia Andrea Farias da Silva.

Não atuou.

REPRESENTAÇÃO. TRIBUNAL REGIONAL DO TRABALHO DA 16ª REGIÃO/MA (TRT16). CONTRATAÇÃO, PARA AÇÕES DE TREINAMENTO INSTITUCIONAL, DE SOCIEDADE EMPRESÁRIA, RECÉM-CONSTITUÍDA, EM CUJO QUADRO SOCIETÁRIO FIGURAVAM ESPOSA E SOGRA DO MAGISTRADO PRESIDENTE DO TRIBUNAL. NOVAS CONTRATAÇÕES, DA MESMA SOCIEDADE EMPRESÁRIA, APÓS O TÉRMINO DA GESTÃO. OUTRAS IRREGULARIDADES. PROCEDÊNCIA, DETERMINAÇÃO PARA A IMEDIATA CESSAÇÃO DO NEPOTISMO. RESTITUIÇÃO DOS VALORES REFERENTES A UM DOS CONTRATOS E ANULAÇÃO DOS EMPENHOS DOS DEMAIS, APÓS A DIVULGAÇÃO DOS FATOS. CONFIGURAÇÃO DOS ILÍCITOS. DOLO. REJEIÇÃO DAS JUSTIFICATIVAS. MULTA. INIDONEIDADE. EMBARGOS DE DECLARAÇÃO. CONHECIMENTO E REJEIÇÃO DE UM DOS EMBARGOS. CONHECIMENTO E ACOLHIMENTO PARCIAL, SEM EFEITOS INFRINGENTES, DE OUTROS EMBARGOS. PEDIDO DE REEXAME. CONHECIMENTO. INSUFICIÊNCIA DOS ARGUMENTOS. NÃO PROVIMENTO. CIÊNCIA.

REPRESENTAÇÃO (REPR)

Secretaria de Recursos (Serur).

Cuidam os autos de pedido de reexame interposto por James Magno Araújo Farias (peça 149) contra o Acórdão 1409/2020-TCU-Plenário (peça 107) , integrado pelo Acórdão 2405/2020-TCU-Plenário (peça 133) , Relator Ministro Walton Alencar Rodrigues, no qual o Tribunal, em sede de Representação formulada pela Presidente do Tribunal Regional do Trabalho da 16ª Região (TRT-16) acerca de supostas irregularidades relacionadas com contratações diretas, por inexigibilidade de licitação, da empresa Inajus Cursos Preparatórios Ltda., rejeitou as alegações de defesa do ora recorrente, relativas ao item 9.4.1.1 do Acórdão 2864/2018-TCU-Plenário, e lhe aplicou a multa prevista no art. 58, inciso II, da Lei 8.443/1992, entre outras medidas.
2.	Inicialmente, ratifico minha manifestação à peça 152 pelo conhecimento do pedido de reexame em análise em razão de preencher os requisitos de admissibilidade previstos no artigo 48 da Lei 8.443/1992 c/c arts. 32, parágrafo único, e 33 da referida lei, e 285 e 286, parágrafo único, do Regimento Interno do TCU (RI/TCU) .
3.	Antes de analisar os argumentos recursais apresentados pelo recorrente, a unidade técnica especializada examinou a prescrição da pretensão punitiva, por se tratar de matéria de ordem pública.
4.	Tendo em vista que entre a data do protocolo do primeiro processo em que se verificaram irregularidades - PA 9199/2017, em 18/12/2017 (peça 53, p. 10, b.2) - e a data de prolação do acórdão condenatório, em 3/6/2020 (peça 107) , decorreram menos de três anos, não há que se falar em prescrição da pretensão punitiva, seja pelos critérios do Código Civil, que prevê o prazo geral de dez anos (CC, art. 205) , seja pelos critérios da Lei 9.873/1999, que prevê o prazo geral de cinco anos (art. 1º, caput) e o prazo especial de três anos, para a prescrição intercorrente (art. 1º, § 1º) .
5.	Quanto às razões recursais, o Sr. James Magno Araújo Farias alega, em síntese, que: 
5.1.	Apenas uma das contratações se deu durante sua gestão como presidente do TRT/MA, tendo as demais ocorrido após sua saída, ocorrida em 31/12/2017;
5.2.	A contratação do curso de Saúde e Segurança do Trabalho foi realizada no dia 19/12/2017, último dia no ano judiciário;
5.3.	Caso a contratação não tivesse sido realizada até 31/12/2017, a verba recebida para essa finalidade teria de ser devolvida;
5.4.	Dada a exiguidade do tempo, a contratação do Inajus foi emergencial; 
5.5.	O curso foi ministrado e o valor foi pago ao instituto em 2018, já na gestão da nova presidente do TRT/MA; 
5.6.	Após a auditoria instaurada ter apontado irregularidade na contratação, o Inajus devolveu integralmente à União o valor recebido; 
5.7.	A contratação não trouxe qualquer prejuízo ao erário, o que afasta a competência do TCU, nos termos do art. 71 da CF; 
5.8.	A comprovação de regularidade perante o FGTS/CEF foi atestada em parecer jurídico anexado, induzindo a autoridade superior ao eventual erro; 
5.9.	Não houve má-fé na ação do agente público nem qualquer benefício à sua pessoa ou ao instituto contratado, já que os valores foram devolvidos, não tendo havido qualquer prejuízo ao erário.
6.	Após rechaçar os argumentos apresentados pelo recorrente, consoante subitens 16.1 a 16.28 da instrução da Secretaria de Recursos (Serur) de peça 158, reproduzida no relatório precedente, o auditor da unidade técnica especializada concluiu, in verbis:
a)	à vista do pronunciamento do Supremo Tribunal Federal, no julgamento do RE 636886, o Código Civil e a Lei 9.873/1999 constituem as duas alternativas que, de forma mais consistente, polarizam os debates acerca do regime de prescrição a ser observado no processo de controle externo;
b)	na situação em exame, não haverá a ocorrência da prescrição da pretensão punitiva, no caso de qualquer dos responsáveis, quer se adote o Código Civil ou a Lei 9.873/1999 como fundamento para análise;
c)	a disponibilização de recursos no final do exercício não tornava obrigatória, tampouco urgente, a contratação prevista no PA 9199/2017;
d)	não se tratava de despesa compulsória, sendo perfeitamente possível reprogramá-la mediante sua inclusão no orçamento do ano seguinte e a suposta urgência não justificava a contratação por inexigibilidade de licitação e, muito menos, a inobservância à vedação ao nepotismo inscrita no art. 2º, inc. V, da Resolução CNJ 7/2015;
e)	a devolução do valor do curso pelo Inajus somente depois de apontada, em auditoria interna, a irregularidade da despesa não se caracteriza como o "arrependimento eficaz" previsto no Código Penal;
f)	o recorrente praticou todos os atos necessários e suficientes para a caracterização do ilícito de nepotismo, à luz da legislação pertinente, e a devolução ocorrida não só não contou com a sua participação, pois se deu na gestão seguinte, como só se concretizou diante da ameaça de sanções derivada da realização de procedimento investigatório, de modo que não constitui elemento apto a elidir a irregularidade identificada;
g)	não houve qualquer responsabilização do recorrente em razão da contratação do curso sobre "Reforma Trabalhista", que foi objeto do PA 451/2018;
h)	a responsabilidade administrativa perante o Controle Externo não se restringe a tutelar a Administração Pública, sob o ponto de vista patrimonial, ou seja, seu escopo não se limita à recomposição do dano causado ao erário, mas também à repressão de qualquer prática que violente cânones basilares da Administração;
i)	a contratação de pessoa jurídica sem a prévia comprovação de regularidade perante o FGTS/CEF, embora tenha sido objeto de audiência, não foi incluída entre os fundamentos para a aplicação de sanção ao recorrente;
j)	o recorrente não se portou com boa-fé, mas sim com dolo, tendo em vista que tinha plena consciência de que seus parentes eram sócios do Inajus e, mesmo assim, procedeu, na qualidade de Presidente do TRT16, à sua contratação, ainda por cima às pressas, no final da sua gestão, e mediante inexigibilidade de licitação, no mínimo, questionável;
k)	caracterizou-se, portanto, acima de qualquer dúvida, a infração prevista no art. 2º, inc. V, da Resolução CNJ 229/2016, sendo absolutamente irrelevante, nesse aspecto, a circunstância de ter havido posterior devolução ao erário dos recursos despendidos com a contratação irregular.
7.	Alicerçado nessas conclusões, o auditor da unidade especializada propõe conhecer e negar provimento ao pedido de reexame em análise.
8.	O Secretário da Serur concordou com o exame empreendido pelo auditor no sentido de negar provimento ao apelo e, de forma complementar, abordou a questão da prescrição ante o recente julgamento pelo Supremo Tribunal Federal (STF) do RE 636.886, relativamente ao Tema 899 em repercussão geral. No caso concreto, observou o dirigente da unidade técnica que não ocorreu a prescrição da pretensão punitiva, no caso de qualquer dos responsáveis, quer se adote o Código Civil ou a Lei 9.873/1999 como fundamento para análise.
9.	Quanto ao mérito, no tocante aos argumentos apresentados pelo recorrente, concordo com as análises e conclusões da Serur no sentido de não os acolher e, por conseguinte, conhecer do pedido de reexame interposto pelo Sr. James Magno Araújo Farias para negar-lhe provimento, mantendo-se inalterado o Acórdão 1409/2020-TCU-Plenário, integrado pelo Acórdão 2405/2020-TCU-Plenário.
10.	A análise empreendida pela Secretaria de Recursos abordou com pertinência os argumentos consignados pelo recorrente, rechaçando-os com bastante propriedade, de modo que apenas reforço o entendimento que, de fato, o recorrente não logrou êxito em descaracterizar a irregularidade a ele atribuída.
11.	Ressalto que as impropriedades constatadas na contratação do curso de Saúde e Segurança do Trabalho pelo TRT16 (Processo Administrativo PA 9199/2017) foram objeto de audiência do ex-presidente do referido Tribunal, ora recorrente, na condição de autoridade ratificadora da inexigibilidade de licitação. Entre elas, destaco: contratação, por inexigibilidade de licitação, da empresa Inajus Cursos Preparatórios Ltda. (nome de fantasia Instituto Nacional de Estudos Jurídicos) , pessoa jurídica em cujo quadro societário figuram sua sogra e esposa, com inobservância às vedações estabelecidas no art. 2º, incisos V e VI, da Resolução CNJ 07/2015, alterada pela Resolução CNJ 229/2016.
12.	Referida resolução, que disciplina o exercício de cargos, empregos e funções por parentes, cônjuges e companheiros de magistrados e de servidores investidos em cargos de direção e assessoramento, no âmbito dos órgãos do Poder Judiciário e dá outras providências, estabelece, in verbis:
Art. 1° É vedada a prática de nepotismo no âmbito de todos os órgãos do Poder Judiciário, sendo nulos os atos assim caracterizados.
Art. 2° Constituem práticas de nepotismo, dentre outras:
...
V - a contratação, em casos excepcionais de dispensa ou inexigibilidade de licitação, de pessoa jurídica da qual sejam sócios cônjuge, companheiro ou parente em linha reta, colateral ou por afinidade, até o terceiro grau, inclusive, dos respectivos membros ou juízes vinculados, ou servidor investido em cargo de direção e de assessoramento; (Redação dada pela Resolução nº 229, de 22.06.16) 
VI - a contratação, independentemente da modalidade de licitação, de pessoa jurídica que tenha em seu quadro societário cônjuge, companheiro ou parente em linha reta, colateral ou por afinidade até o terceiro grau, inclusive, dos magistrados ocupantes de cargos de direção ou no exercício de funções administrativas, assim como de servidores ocupantes de cargos de direção, chefia e assessoramento vinculados direta ou indiretamente às unidades situadas na linha hierárquica da área encarregada da licitação. (Incluído pela Resolução nº 229, de 22.06.16) .
13.	De fato, como bem colocado pelo auditor da unidade técnica especializada, o Sr. James Magno Araújo Farias praticou todos os atos necessários e suficientes para a caracterização do ilícito de nepotismo, à luz da legislação pertinente, e a devolução ocorrida não só não contou com a sua participação, pois se deu na gestão seguinte, como só se concretizou diante da ameaça de sanções derivada da realização de procedimento investigatório.
14.	No tocante à alegada urgência da contratação em exame, vale transcrever, por seu conteúdo esclarecedor, os trechos da instrução incorporados ao relatório do acórdão recorrido (peça 111, p. 8-9 e 13-14) :
36.	(...) Em que pese a alegação em contrário, não é razoável caracterizar como 'urgente' a necessidade de se realizar uma despesa em determinado exercício financeiro apenas para se evitar que o recurso retorne ao orçamento do órgão repassador. Ora, a escassa verba pública deve sempre ser alocada de forma a suprir as reais necessidades da sociedade (no caso específico, dos servidores e magistrados do TRT16) . Sua mera disponibilidade não gera a obrigação, muito menos a urgência, de sua utilização. É o contrário: as despesas (ou necessidades) devem primeiro ser programadas, para só então disponibilizar os recursos. Frise-se, não se tratava de uma despesa compulsória, que o TRT16 deveria obrigatoriamente executar ainda naquele ano. Tanto assim o é que a única penalidade pela sua não execução era a 'devolução do seu financeiro e orçamentário'. Bastava, pois, solicitar orçamento para a realização no ano seguinte, agora com planejamento, tempo hábil e ordem procedimental adequados.
 (...) 
59.	A justificativa de emergência para a realização do curso sobre saúde e segurança no trabalho opera, na verdade, em desfavor desta contratação. Primeiro, porque, conforme já discorrido no parágrafo 36 deste relatório, não é razoável caracterizar como 'urgente' a necessidade de se realizar uma despesa em determinado exercício financeiro apenas [para] garantir o cumprimento de determinada meta administrativa. Tal contexto fático não se enquadra nas urgências previstas na legislação vigente, seja a do inciso IV do artigo 24 da Lei 8.666/1993 ou a do art. 24 do Decreto 93.872/1996. Segundo, porque a contratação foi feita por inexigibilidade de licitação, a qual não comporta a justificativa de emergência (nestes casos, quando cabível, deve ser feita por dispensa) .
15.	Com efeito, não há como acolher o argumento de que o pouco tempo para utilização dos recursos justificava a contratação da Inajus. A disponibilização de recursos no final do exercício não tornava obrigatória, tampouco urgente, a contratação prevista no PA 9199/2017.
16.	Ademais, a suposta urgência não justificava a contratação por inexigibilidade de licitação e, muito menos, a inobservância à vedação ao nepotismo estabelecida no art. 2º, inciso V, da Resolução CNJ 7/2015, alterada pela Resolução CNJ 229/2016, já transcrito neste Voto.
17.	Também não prosperam as alegações relacionadas à comprovação de regularidade perante o FGTS/CEF, pois tal impropriedade sequer foi incluída entre os fundamentos para a aplicação da multa ao Sr. James Magno Araújo Farias. Assim, as considerações a esse respeito não produzem o efeito pretendido.
18.	Tendo em vista que o Desembargador James Magno Araújo Farias tinha plena consciência de que a sociedade empresária, que ele autorizara contratar, no PA 9199/2017, pertencia a sua esposa e a sua sogra, rejeito os argumentos de que não houve má-fé do ora recorrente nem qualquer benefício à sua pessoa ou ao instituto contratado, já que os valores foram devolvidos, não tendo havido, assim, qualquer prejuízo ao erário. 
19.	De fato, conforme bem assinalado no voto que conduziu a deliberação recorrida e, também, na instrução da Serur, reproduzida no relatório precedente, o recorrente não se portou com boa-fé, mas sim com dolo, tendo em vista que tinha plena consciência de que sua esposa e sua sogra eram sócias do Inajus e, mesmo assim, procedeu, na qualidade de Presidente do TRT16, à sua contratação.
20.	Caracterizou-se, portanto, acima de qualquer dúvida, a infração prevista no art. 2º, inciso V, da Resolução CNJ 7/2015, alterada pela Resolução CNJ 229/2016, sendo absolutamente irrelevante, nesse aspecto, a circunstância de ter havido posterior devolução ao erário dos recursos despendidos com a contratação irregular.
21.	Por fim, quanto à análise da prescrição realizada pelo auditor e pelo Secretário da Serur, que ao final evidenciou que não ocorreu a prescrição de pretensão punitiva por parte do TCU, tanto sob a ótica do Código Civil como da Lei 9.873/1999, registro que o entendimento que tenho adotado e levando aos colegiados desta Corte de Contas está alinhado à tese defendida no voto condutor do Acórdão 5236/2020-TCU-Primeira Câmara, Relator o eminente Ministro Benjamin Zymler. Nesse decisum, o relator esclarece que a recente decisão do STF, no âmbito do RE 636.886, alcança a etapa de cobrança do título extrajudicial constituído pelo Tribunal de Contas da União, e não altera o entendimento jurisprudencial do TCU sobre a imprescritibilidade das ações de ressarcimento do dano, fundado no art. 37, § 5º, da Constituição Federal.
22.	Em primeiro lugar, resta isento de dúvidas que a jurisprudência consolidada deste Tribunal de Contas da União (TCU) se formou no sentido da imprescritibilidade das ações de ressarcimento ao erário. Nesse sentido, reproduzo o Enunciado de Súmula 282, desta Corte: "As ações de ressarcimento movidas pelo Estado contra os agentes causadores de danos ao erário são imprescritíveis."
23.	De outra parte, e à semelhança dos outros julgadores deste TCU, não desconheço a recente decisão exarada pelo Supremo Tribunal Federal (STF) , prolatada no âmbito do Recurso Extraordinário (RE) 636.886/AL, por meio da qual foi fixado o seguinte enunciado para o Tema 899, de repercussão geral: "É prescritível a pretensão de ressarcimento ao erário fundada em decisão de Tribunal de Contas."
24.	Ocorre que, consoante o destacado pelo Ministro Benjamin Zymler no leading case que primeiro discutiu o alcance do referido julgado da Corte Suprema (voto condutor do mencionado Acórdão 5236/2020-TCU-Primeira Câmara) , ainda há diversas dúvidas sobre a matéria, pois resta possível a conclusão de que a decisão não tratou da prescrição do processo de controle externo levado a efeito no âmbito do TCU mas, sim, da prescrição intercorrente ocorrida durante a fase de execução do acórdão condenatório desta Corte.
25.	Naquela oportunidade, o Relator aduziu que a aludida decisão do STF enfrentou RE interposto pela União contra acórdão do Tribunal Regional Federal da 5ª Região (TRF/5) , ementado como se segue, pelo qual o regional negou provimento a embargos de declaração opostos contra acórdão de sua lavra:
EMENTA: TRIBUTÁRIO. PROCESSUAL CIVIL. EXECUÇÃO FISCAL. PROCESSO PARALISADO POR MAIS DE CINCO ANOS. PRESCRIÇÃO INTERCORRENTE. OCORRÊNCIA. 1. Para fins práticos, deve-se observar quando a Fazenda Pública foi intimada a providenciar o andamento do feito. Passados cinco anos sem diligências concretas, ocorre a prescrição intercorrente. Caso haja suspensão na forma do art. 40, da Lei n. 6.830/80, ocorre a extinção se o feito permanecer paralisado por mais de seis anos. 2. Na hipótese dos autos, houve o arquivamento sem baixa do processo em 12.08.1999 e até a data da sentença extintiva do feito em 05.06.2006, a Fazenda Nacional não apresentou nenhuma medida concreta quanto à localização do devedor ou de seus bens. Revela-se, portanto, inequívoca a ocorrência da prescrição intercorrente.
26.	O Ministro Benjamin Zymler argumentou que, na situação debatida judicialmente, a Fazenda Pública havia deixado a ação paralisada por mais de seis anos, o que ensejou fosse declarada a prescrição intercorrente no caso em tela. Isto é, a questão objeto da controvérsia cingiu-se à prescrição intercorrente ocorrida durante a fase de execução do acórdão condenatório do TCU.
27.	Desse modo, ponderou que, com base nessa possível interpretação, a matéria decidida no mencionado feito não teria nenhuma repercussão de ordem prática e jurídica nos processos desta Corte, isso porque o título executivo, que é própria decisão do Tribunal, consoante o art. 19 da Lei 8.443/1992, ainda não se formou.
28.	Feito esse raciocínio, Sua Excelência acresceu que, ainda se possa interpretar que a decisão do STF também se aplique ao iter do processo de controle externo neste TCU, outras questões, de suma importância visando que este Tribunal estabeleça novo tratamento acerca da prescrição do débito, restariam pendentes de esclarecimento, relevando mencionar as relativas à definição da data de ocorrência do fato irregular ou data do seu conhecimento pelo TCU, bem assim as hipóteses de interrupção da prescrição. 
29.	Em conclusão, conduziu o colegiado a que aplicasse, ao caso in concreto, a jurisprudência do TCU até então vigente, fundamentada no art. 37, § 5º, da Constituição Federal, e consubstanciada na citada Súmula 282, no que tange ao ressarcimento do prejuízo.
30.	Anoto que o entendimento acima também foi seguido em outros julgados desta Corte, sendo exemplos os Acórdãos: 1.492/2020, 2.104/2020, 2.182/2020 e 2.336/2020, Rel. Min. Aroldo Cedraz; 2.188/2020, Rel. Min. Raimundo Carreiro; e 2.018/2020, Rel. Min. Ana Arraes, do Plenário; 6.494/2020, Rel. Min. Walton Alencar Rodrigues; 791/2021, 5.236/2020, 6.084/2020, 6.465/2020, 6.466/2020, 7.982/2020, 9.277/2020, Rel. Min. Benjamin Zymler; e 8.550/2020, 9.011/2020, 9.012/2020 e 9.293/2020, Rel. Min. Bruno Dantas, todos da 1ª Câmara; e 6.819/2021, 6.277/2021, 6.271/2021, 6.269/2021, 5.917/2021, 5.028/2021, 5.016/2021, 4.585/2021, 4.583/2021, 4.579/2021, 5.681/2020, 6.350/2020, 8.316/2020, 8.940/2020, 8.945/2020, 8.947/2020, 8.948/2020, 9.208/2020 e 9.216/2020 de minha relatoria; 5.690/2020, 6.350/2020, 6.575/2020, 6.712/2020, 7.325/2020, 8.021/2020, 8.023/2020, 8.443/2020, 8.649/2020, 8.651/2020 e 8.657/2020, Rel. Min. Aroldo Cedraz; 6.171/2020, Rel. Min. Raimundo Carreiro; 6.207/2020 e 8.498/2020, Rel. Min. Ana Arraes; e 6.707/2020 e 6.726/2020, Rel. Min. Subst. Marcos Bemquerer Costa, estes da 2ª Câmara) .
31.	Releva, ainda, considerar que em 14 de agosto de 2020 a Advocacia-Geral da União opôs embargos de declaração ao já citado acórdão proferido no RE 636.886/AL, objetivando exatamente dirimir dívidas quanto ao alcance da aludida decisão, notadamente para que se tenha como correta compreensão a de que "a tese de repercussão geral no acórdão (...) embargado abrange apenas a fase executiva da decisão do TCU."
32.	Pela pertinência, transcrevo, na íntegra, os pedidos daquele órgão formulados nos embargos de declaração ao RE 636.866:
Pelo exposto, a União requer o provimento dos presentes embargos de declaração para que sejam sanadas as contradições e obscuridades apontadas, notadamente para correta compreensão de que:
i.1) a execução dos acórdãos do TCU é processada independentemente de inscrição em dívida ativa e pelo rito da execução por quantia certa do Código de Processo Civil, incidindo ainda a Lei 6.822/1980, e não o rito da Lei 6.830/1980 (Lei de Execução Fiscal) ;
i.2) a tese de repercussão geral no acórdão ora embargado abrange apenas a fase executiva da decisão do TCU;
i.3) na hipótese de ser admitida a possibilidade de a tese firmada no tema 899 abranger as fases anteriores à condenação perante a Corte de Contas, o prazo prescricional aplicável está disciplinado no Código Civil (20 anos na vigência do CC/1916 e 10 anos para o CC/2002) , com início da contagem na data da ocorrência do ilícito e interrupção pelo ato que ordenar a citação.
i.4) subsidiariamente, a disciplina do prazo prescricional aplicável é extraída da Lei n. 9.873/1999, que trata também das causas interruptivas que devem incidir (arts. 1º e 2º) ;
Pugna, ainda, que, diante da superação da pacífica jurisprudência desse STF, (ii) sejam modulados os efeitos da decisão (art. 927, § 3º, do CPC) , conferindo-lhe eficácia prospectiva, de modo que o novo entendimento passe a valer apenas em relação aos ilícitos geradores de danos ao erário cometidos a partir da publicação do acórdão ora embargado. Subsidiariamente, postula-se a modulação dos efeitos da decisão, a fim de salvaguardar os processos já autuados pelos tribunais de contas que tratem de ressarcimento ao erário.
33.	Nesse contexto, entendo que somente após a apreciação do mérito dos embargos de declaração opostos à deliberação adotada no RE 636.886 pelo STF é que a jurisprudência atual do TCU sobre a matéria de prescrição da pretensão ressarcitória poderá ser revisitada para se amoldar à futura decisão da Suprema Corte. 
34.	Nem mesmo seria o caso de se cogitar o sobrestamento de processos em curso nesta Corte de Contas até o julgamento dos embargos de declaração ao RE 636.886, sob pena de vir a ocorrer, durante o período de sobrestamento, a incidência da prescrição da pretensão de ressarcimento do TCU na hipótese de o STF decidir, nos aludidos embargos de declaração, contrariamente à tese da imprescritibilidade anteriormente fixada por aquela Corte Suprema e consolidada no TCU nos termos do Enunciado da Súmula de Jurisprudência 282.
35.	Assim, diante da relevância do tema prescricional e das dúvidas suscitadas na recente decisão do STF, compartilho também da prudência com que este Tribunal deve conduzir a matéria e aguardar a decisão da Suprema Corte no multicitado recurso de embargos de declaração ao RE 636.886. Nesse sentido, reproduzo excerto do voto condutor do Acórdão 9012/2020-TCU-Primeira Câmara (Relator Ministro Bruno Dantas) : 
8.	No que diz respeito à prescrição do débito, sabe-se que há tempos este Tribunal, baseado em precedentes do STF e na interpretação do art. 37, § 5º, da Constituição Federal de 1988, tem adotado o entendimento, consolidado na súmula 282, de que "as ações de ressarcimento movidas pelo Estado contra os agentes causadores de danos ao erário são imprescritíveis". Foi esse o entendimento adotado no acórdão recorrido.
9.	Ocorre que, recentemente, o Supremo Tribunal Federal (STF) , ao julgar o Recurso Extraordinário 636.886/AL, fixou, com repercussão geral, o seguinte enunciado para o Tema 899: "É prescritível a pretensão de ressarcimento ao erário fundada em decisão de Tribunal de Contas".
10.	Conforme tenho dito, pessoalmente, entendo que esse recente julgado do STF deve ensejar a revisão da jurisprudência deste Tribunal. No entanto, reconheço que, nos moldes em que foi fixada a tese da Suprema Corte, existem muitas dúvidas e lacunas a serem sanadas, que tornam extremamente difícil a sua imediata aplicação, de forma genérica e abrangente, aos processos que tramitam neste Tribunal. Dada a ausência de lei específica, não há prazo prescricional estabelecido - em lei ou mesmo pela Suprema Corte - para a atuação do TCU no que diz respeito à apuração de dano ao erário, bem como sobre como se daria o início da contagem e as interrupções desse prazo.
11.	Ademais, embora o verbete já tinha sido publicado, a decisão ainda é passível de impugnação mediante Embargos de Declaração, possibilitando o esclarecimento dessas questões ou mesmo a modulação de efeitos, com impacto nos processos em curso.
12.	Assim, por um lado, até que sobrevenham todos esses esclarecimentos e definições, embora desejável, não é possível a imediata aplicação, com a devida segurança, da tese fixada pelo STF no âmbito do TCU. Por outro lado, não se pode deixar de dar encaminhamento aos incontáveis processos que tangenciam essa discussão neste Tribunal.
13.	Dessa forma, tenho me curvado à compreensão dos meus pares pela manutenção, por ora, do entendimento que há anos vem sendo adotado pelo TCU e pelo próprio STF, no sentido de considerar imprescritíveis as ações de ressarcimento ao erário.
14.	Não se trata, cabe registrar, de desrespeito ou ignorância ao entendimento firmado pela Suprema Corte, tampouco de se fixar qualquer jurisprudência sobre a sua abrangência neste momento. Apenas entendo que, dada a possiblidade de modulação da decisão, não seria produtivo, e causaria enorme incerteza, se este Tribunal revisse sua atuação e logo depois a alterasse novamente.
36.	Assim, na esteira das recentes decisões do TCU, acolho a tese de que a recente decisão do STF, no âmbito do RE 636.886, alcança a etapa de cobrança do título extrajudicial constituído pelo Tribunal de Contas da União, e não altera o entendimento jurisprudencial do TCU sobre a imprescritibilidade das ações de ressarcimento do dano, fundado no art. 37, § 5º, da Constituição Federal.
	Pelas razões expostas, acolhendo a proposta de mérito oferecida pela Secretaria de Recursos, VOTO no sentido de que seja adotada a minuta de acórdão que ora submeto a este Colegiado.
TCU, Sala das Sessões, em 9 de fevereiro de 2022.
Ministro JOÃO AUGUSTO RIBEIRO NARDES
Relator